臺灣高等法院民事判決　　　　　　　 100年度上更(一)字第21號
上　訴　人　林志宗
被　上訴人　林聰明
訴訟代理人　林慶芳
上列當事人間請求租佃爭議事件，上訴人對於中華民國98年10月
7日臺灣士林地方法院98年度訴字第536號第一審判決提起上訴，
經最高法院發回更審，本院於100年11月15日言詞辯論終結，判
決如下：
    主  文
上訴駁回。
第二審及發回前第三審訴訟費用，由上訴人負擔。
    事實及理由
一、按耕地三七五減租條例第26條第2項規定租佃爭議須經調解
    、調處始得起訴，旨在保持情感減少訟累。兩造已因清償積
    欠地租事由，經調解、調處不成立，由台北市政府移送法院
    審理。則上訴人另以被上訴人有終止租約事由，主張終止租
    約，請求收回系爭耕地，為訴訟便宜起見，應認其已踐行該
    條項所定之調解、調處程序，否則未免勞民費事，有違立法
    真意，合先敘明。
二、上訴人起訴主張：坐落台北市○○區○○段4小段512地號土
    地（下稱系爭土地）為伊所有。被上訴人於民國74年向伊承
    租系爭土地，兩造訂有台北市士林區公燒字第17之1號耕地
    租約（現改編為公燒字第22號私有耕地租約，下稱系爭耕地
    租約），被上訴人於系爭土地上植樹成林，不為正產品即甘
    藷之耕作，與原編旱地地目不符，應係不為耕作，且就附表
    鑑定圖E、F部分未耕作。爰依耕地三七五減租條例（下稱減
    租條例）第17條第1項第4款之規定，於原審98年7月15日言
    詞辯論期日當庭終止系爭耕地租約，請求被上訴人應將系爭
    土地上種植之樹木、雜草砍伐剷除，以恢復其承租旱地之原
    狀，將系爭土地（面積2,548.72平方公尺）返還予上訴人（
    上訴人逾上開部分之請求，業經本院前審判決敗訴確定，不
    在本件審理範圍）。
三、被上訴人對兩造訂有系爭租約，及其未耕作甘藷，鑑定圖E
    、F部分未耕作等情不爭執。惟以系爭土地上種有櫻花樹及
    香蕉等農作物，仍係作為耕作之用，另系爭土地曾於79 年
    間辦理地籍圖重測，當時參與指界重測者係上訴人，被上訴
    人不知重測結果及正確界址，故被上訴人均按照67年承租以
    來所知之土地界址種植作物，不敢逾越，且E部分多作為道
    路通行，無法耕植作物。被上訴人確有依約耕作，主觀上無
    放棄耕作權之意思，客觀上亦無不從事耕作之事實，被上訴
    人並無繼續一年以上不為耕作之情事等語資為抗辯。
四、
(一)、原審就上開部分為上訴人敗訴之判決。
(二)、上訴人提起上訴，聲明：原判決廢棄。被上訴人應將系爭
    土地上種植之樹木、雜草砍伐剷除，以恢復其承租旱地之原
    狀，將系爭土地（面積2,548.72平方公尺）返還予上訴人。
(三)、被上訴人於本院答辯聲明：上訴駁回。
五、本件兩造不爭執事實如下：
(一)、系爭土地為上訴人於73年10月15日取得，兩造於74年訂立系
    爭耕地租約，由被上訴人向上訴人承租系爭土地，約定每年
    租金為甘藷1924公斤，有土地登記簿謄本、耕地租約及台北
    市政府地政處函可按（見原審卷第78頁、8-9頁、第30頁）
    。
(二)、原審法院於98年8月10日（莫拉克颱風侵襲臺灣後）履勘系
    爭土地。勘驗結果：系爭土地坐落臺北市○○區○○路150
    號房屋後方及新安路156巷柏油路面中間斜坡部分，由下往
    上分別種植有茶樹、綠竹筍、香蕉、蓮霧及櫻花。現場有蓮
    霧、筍殼散落及香蕉葉碎裂情形，有履勘筆錄及現場照片可
    按（見原審卷第80-81頁、第90-95頁）。
(三)、本院前審於99年3月22日履勘系爭土地時，如鑑定圖A部分種
    植櫻花、蓮霧、茶花(面積380.65平方公尺，)、B部分種植
    竹林（面積74.93平方公尺），C部分種植香蕉（面積757.88
    平方公尺），D部分種植櫻花（面積869.52平方公尺），另E
    、F部分未種植農作物，供作通行之用，有履勘筆錄，鑑定
    書及鑑定圖等可按（見前審卷47頁、72-73頁）。
(四)、系爭土地於80年9月16日為地籍圖重測登記，又依79年間地
    籍圖重測地籍調查表記載，系爭512地號與相鄰508、513、4
    96地號土地界址均為「無明顯界址參照舊圖逕行施測」，有
    土地登記簿謄本、臺北市政府地政處土地開發總隊100年7月
    11日北市地登四字第10030811200號函可按（見原審卷第78
    頁、本院卷第77頁）。
六、本件爭點：被上訴人有無「非因不可抗力繼續一年不為耕作
    」之情？上訴人主張依減租條例第17條第1項第4款規定終止
    系爭耕地租約是否正當？茲審酌如下：
(一)、被上訴人有無「非因不可抗力繼續一年不為耕作」之情？
１、上訴人以被上訴人未依系爭耕地租約第11條「本租約未定事
    項依照土地法、耕地三七五減租條例及其他有關法令辦理」
    及附表記載「正產物甘藷」種植甘藷，且鑑定圖E、F部分未
    耕作，主張被上訴人有「非因不可抗力繼續一年不為耕作」
    之情，被上訴人則以上開情詞置辨。
２、按耕地租用，係指租耕他人農、漁、牧地，用以漁牧，或種
    植稻、蕃薯、菜、桑等一般農作物而為農業經營之範圍，此
    與造林有別。又減租條例第17條第1項第4款規定之「非因不
    可抗力繼續一年不為耕作」，係指承租人在主觀上已放棄耕
    作權之意思，且在客觀上繼續不從事耕作，任令承租耕地荒
    蕪廢耕之情形而言（最高法院97年臺上字第254號判決意旨
    參照）。
３、查系爭耕地租約約定「三、租率--依正產物（甘藷）收穫總
    量千分之三百七十五為最高額，其原約定不及千分之三百七
    十五者從其約定」（見原審卷第43頁）。則系爭耕地租約約
    定之正產物甘藷，應係計算租金之標準，並非謂被上訴人僅
    得種植甘藷，不得種植其他農作物。被上訴人於系爭土地上
    種植上開農作物，並非造林，則自難認其有不為耕作之情。
４、另查系爭512土地於重測前，與相鄰之508地號、513地號土
    地無明顯界址，且係屬山坡地形，已如前述。則被上訴人謂
    鑑定圖E（與513地號相鄰處）、F（與508地號相鄰）因與鄰
    地界址不明，及配合系爭土地地形，該2部分供作通行之用
    ，而未種植農作物，應為可採，是尚難認被上訴人主觀上有
    放棄耕作權之意思。自不得以系爭土地有部分（鑑定圖E、F
    ）未種植農作物，認被上訴人有不為耕作之情。
(二)、上訴人主張依減租條例第17條第1項第4款規定終止系爭耕地
    租約是否正當？
    本件上訴人未能證明被上訴人有「非因不可抗力繼續一年不
    為耕作」之情，則上訴人主張依上開規定，終止兩造間系爭
    耕地租約，即非合法。
七、綜上所述，上訴人主張為不足採，被上訴人抗辯尚屬可信。
    從而，上訴人依終止系爭耕地租約後法律關係，請求被上訴
    人將系爭土地上種植之樹木、雜草砍伐剷除，以恢復其承租
    旱地之原狀，將系爭土地返還予上訴人，為無理由，不應准
    許。原審就上開部分，為上訴人敗訴之判決，並無不合。上
    訴意旨指摘原判決不當，求予廢棄改判，為無理由，應予駁
    回。
八、本件事證已明，兩造其餘攻擊防禦方法，經核與本判決之結
    果不生影響，爰不一一論述。
九、據上論結，本件上訴為無理由，依民事訴訟法第449條第1項
    、第78條，判決如主文。
中    華    民    國  100    年    11    月    29   日
                  民事第八庭
                      審判長法  官  許正順
                            法  官  蘇芹英
                            法  官  滕允潔
正本係照原本作成。
如不服本判決，應於收受送達後20日內向本院提出上訴書狀，其
未表明上訴理由者，應於提出上訴後20日內向本院補提理由書狀
（均須按他造當事人之人數附繕本）上訴時應提出委任律師或具
有律師資格之人之委任狀；委任有律師資格者，另應附具律師資
格證書及釋明委任人與受任人有民事訴訟法第466條之1第1項但
書或第2項（詳附註）所定關係之釋明文書影本。
中    華    民    國   100    年    11    月    30    日
                             書記官  王韻雅
附註：
民事訴訟法第466條之1（第1項、第2項）：
對於第二審判決上訴，上訴人應委任律師為訴訟代理人。但上訴
人或其他法定代理人具有律師資格者，不在此限。
上訴人之配偶、三親等內之血親、二親等內之姻親，或上訴人為
法人、中央或地方機關時，其所屬專任人員具有律師資格並經法
院認為適當者，亦得為第三審訴訟代理人。